---
fontsize: 11pt
output: 
  pdf_document: 
   latex_engine: xelatex
   keep_tex: true
   toc: false
   fig_caption: true  
geometry: "left=3cm,right=3cm,top=3cm,bottom=3cm"
#titlepage: true 
lang: es-ES  
editor_options: 
  chunk_output_type: console
header-includes:
  - \usepackage{caption}
  - \captionsetup[table]{position=bottom,labelformat=default,labelsep=colon,name=Tabla}
  - \captionsetup[figure]{labelformat=default,labelsep=colon,name=Figura}
include-in-header:
            - text: |
                \usepackage{float}
                \floatplacement{figure}{H} 
---

\begin{titlepage}
  \centering
  % Logo
  \includegraphics[width=0.7\textwidth]{logo_facultad.png}\par
  % Espacio entre logo y título principal
  \vspace{3cm}
  % Título principal
  {\scshape\Huge Trabajo Práctico de Series de Tiempo \par}
  \vspace{1.5cm}
  % Subtítulo
  {\itshape\LARGE Análisis de muertes por Accidentes Cerebrovasculares (ACV) en Estados Unidos \par}
  % Esto llena todo el espacio intermedio
  \vfill
  % Carrera y Alumna, cerca de la fecha
  {\Large Alumna: Cañizares, Maria Ines \par}
  \vspace{0.5cm}
  {\Large Licenciatura en Estadística \par}
  % Fecha abajo del todo
  \vspace{1cm}
  {\large Año 2026 \par}
\end{titlepage}

```{r load-packages, echo=FALSE, message=FALSE, warning=FALSE}
library(readxl)
library(readr)
library(dplyr)
library(ggplot2)
library(fpp3)
library(tsibble)
library(lubridate)
library(forecast)
library(rmarkdown)
library(knitr)
library(gridExtra)
library(forecast)
library(purrr)
library(kableExtra)
```

```{r setup, include=FALSE}
knitr::opts_chunk$set(fig.align="center")
knitr::opts_chunk$set(out.width="70%")
knitr::opts_chunk$set(out.height="70%")
knitr::opts_chunk$set(message=FALSE)
knitr::opts_chunk$set(warning=FALSE)
knitr::opts_chunk$set(echo=FALSE)
``` 

```{r Carga de datos}
datos <- read_excel("Multiple Cause of Death, 1999-2020.xls")
```